最高法院民事判決　　　　　　　　　　　　　　　八十六年度台上字第一三八四號
　　上 訴 人　甲○○○
　　　　　　　郭萬承受訴訟人.
　　上 訴 人　丙○○○
　　　　　　　郭萬承受訴訟人.
　　上 訴 人　 郭 杻 杏 .
　　　　　　　 郭萬承受訴訟.
　　上 訴 人　 郭 金 綢
　　　　　　　 郭萬承受訴訟.
　　上 訴 人　 郭 昭 銘
　　　　　　　 郭萬承受訴訟.
　　上 訴 人　 郭 碧 惠
　　　　　　　 郭萬承受訴訟.
　　上 訴 人　 郭 添 旺
　　　　　　　 郭萬承受訴訟.
　　上 訴 人　 郭戴秀英 住.
　　　　　　　 郭萬承受訴訟.
　　被上訴人　 乙　　○
　　　　　　　　　　　　 送.
右當事人間請求拆屋還地事件，上訴人對於中華民國八十五年六月十一日台灣高等法
院台南分院第二審判決（八十四年度上字第四一六號），提起上訴，本院判決如左：
    主  文
上訴駁回。
第三審訴訟費用由上訴人負擔。
    理  由
本件被上訴人主張：坐落台南縣安定鄉○○段一五○七號土地（下稱系爭土地）為伊
所有，上訴人之被繼承人郭萬無權占用系爭土地如第一審判決附圖斜線所示部分，建
築鐵皮鐵架二層建物等情，爰依民法第七百六十七條規定，求為命上訴人將該地上建
物拆除，並交還土地與伊之判決（被上訴人另請求第一審共同被告林春泉拆屋交地部
分，經第一審判決被上訴人敗訴，未據聲明不服，已告確定）。
上訴人則以：被上訴人已於民國八十一年五月二十七日由其子林昆宗代理將系爭土地
以新台幣（下同）二百五十萬元出賣予郭萬，並已交清買賣價金，約定八十二年七月
三十日前過戶，惟遲未辦理過戶，郭萬搭建系爭建物，並非無權占有。另被上訴人曾
授權林昆宗代理向第三人嚴輝煌、中國農民銀行辦理抵押借款，亦曾由林昆宗簽發本
票交付郭萬作為履約保證，郭萬曾聲請本票強制執行裁定及發支付命令，被上訴人均
未抗告或提起確認本票債權不存在訴訟，足以證明被上訴人以自己行為表示授與代理
權予林昆宗或知林昆宗表示為其代理人而不為反對之表示，應負表見代理之責任等語
，資為抗辯。
原審依審理之結果，以：系爭土地係被上訴人所有，有土地登記簿謄本在卷可稽（一
審卷證物袋）。上訴人之被繼承人郭萬於系爭土地上如第一審判決附圖所示斜線部分
面積一五六‧八平方公尺蓋建鐵皮鐵架二層建物之事實，為上訴人所不爭，且經第一
審法院勘驗現場並由新化地政事務所鑑測屬實，有勘驗筆錄及土地複丈成果圖附卷可
資憑按（一審卷二八、二九、三三、三四頁），堪信為真實。上訴人雖抗辯，系爭土
地由被上訴人之子林昆宗代理出賣與郭萬云云，並提出不動產買賣契約書為證（一審
卷二三頁），惟為被上訴人所否認。查該不動產買賣契約書，雖係由林昆宗代理被上
訴人之名義訂立，惟被上訴人否認曾授權林昆宗出售系爭土地。而郭萬本人於另案告
訴被上訴人、林昆宗、及訴外人黃鳳清偽造文書案檢察官偵訊時供稱，八十一年五月
二十七日向乙○買土地，乙○由林昆宗代理，原約定八十二年七月三十日以前過戶，
後經要求過戶，林昆宗推說其父生病，待其父好轉時過戶，以後即找不到林昆宗。林
昆宗並曾表示其父生病，不要讓其父知道買賣土地之事，否則其父將會氣死等情（台
灣台南地方法院檢察署八十四年度偵字第五○○二號偵查卷宗二一、二二頁、四七頁
反面）。林昆宗則於該案供稱：「買賣契約書係我向郭萬借二四○萬元而開立給他擔
保，因土地尚是我父親之名義」「（為何不辦設定抵押）我係獨子，我父親之財產以
後均是我的，且當時因急需金錢週轉，來不及向父親要求設定，就先以買賣契約書供
做擔保，待我說服我父親同意出賣時才出賣」「訂立後沒有向我父親說明」「租約我
父親知道，而買賣契約他不知道」「對方要求使用土地，所以才由我代父親於八月份
與林春泉訂立租約」「訂立租約以隱瞞出賣土地之事實，為了取信我父親，就由我支
付二個月之租金給我父親」云云（同偵卷四六頁反面、四七頁、五四頁反面）。林春
泉於該案亦供稱：「林昆宗與我是很好之朋友，林昆宗說他需錢週轉，且係獨子，如
他父親死亡，則財產均是他的，他並說本件買賣不要讓他父親知道否則他父親會受不
了」「租約是我訂的，沒有付租金，均由林昆宗自行付給他父親」「（為何同意又訂
租約）不要讓乙○知道土地已經出售，以免他受不了」云云（同偵卷四八、五五頁）
。是顯見林昆宗並未經被上訴人之授權，即以被上訴人之代理人名義將系爭土地出賣
郭萬，郭萬亦明知林昆宗並無代理出賣系爭土地之權限，其後更因恐被上訴人知悉林
昆宗以其名義出售系爭土地，及因郭萬業已使用系爭土地蓋建鐵厝，更由林昆宗與林
春泉通謀虛偽由林昆宗代理被上訴人與林春泉訂立系爭土地租約，被上訴人並不知道
其所有之系爭土地業遭林昆宗以其代理人名義出售，彰然明甚，洵堪認定。按無代理
權人以代理人之名義所為之法律行為，非經本人承認，對本人不生效力，民法第一百
七十條第一項定有明文，本件系爭土地買賣契約被上訴人迄未承認其授與代理權與林
昆宗，亦不承認該林昆宗以代理人之名義所為之出賣法律行為，則上訴人所指之系爭
土地買賣契約，對被上訴人即不生效力，被上訴人自不受其羈束，上訴人更不能持以
對抗被上訴人，而抗辯其因買賣占有系爭土地係有正當權源。上訴人另抗辯被上訴人
於七十九年及八十年間授權其子林昆宗以系爭土地向第三人嚴輝煌、中國農民銀行為
抵押貸款，並提出系爭土地登記簿謄本為證。惟上訴人所抗辯即令真實，所能證明者
，僅係被上訴人表示同意林昆宗以其代理人名義為抵押貸款之法律行為或知林昆宗以
其代理人名義抵押貸款而不為反對之表示。尚不足以證明被上訴人以自己之行為表示
以出售系爭土地之代理權授與林昆宗，或知林昆宗以其代理人之名義出賣系爭土地而
不為反對之表示，而應負出賣系爭土地授權人之責任。至林昆宗以被上訴人之名義簽
發本票，及郭萬對被上訴人聲請本票准許強制執行裁定、發支付命令等事實，固據上
訴人提出本票、裁定、支付命令及確定證明書為證（原審卷一四六至一五○頁），然
上開證物，其上均未記載與買賣系爭土地有關之字樣，尤其裁定係准許「本票」為強
制執行，支付命令更載明係命被上訴人給付「票款」，充其量僅可證明被上訴人應負
授與林昆宗該等票據發票之代理權，而應負發票人授權人之責任而已，其所表見之事
實，亦不足以證明被上訴人應負出賣系爭土地之授權人責任。另被上訴人寄發存證信
函與林春泉（一審卷三七頁），表明林春泉於八十一年八月間向其承租系爭土地，租
期至八十四年八月云云，亦只能證明被上訴人承認林昆宗所代理訂立之系爭土地租賃
契約，不能以此即謂被上訴人知林昆宗代理其出賣系爭土地之事實。且如前開林昆宗
、林春泉於檢察官偵訊所為之供詞，該租約原即為隱瞞林昆宗出售系爭土地及郭萬、
林春泉已使用系爭土地之情，而通謀虛偽訂立，由林昆宗付「租金」給被上訴人，由
此更可見，被上訴人根本不知其子業已將系爭土地出售予郭萬之情，灼然明甚。況如
前所述，郭萬原即明知林昆宗並無代理被上訴人出賣系爭土地之權限，且不讓被上訴
人知悉出售系爭土地之事，則依民法第一百六十九條但書之規定，上訴人亦不得主張
被上訴人應負表見代理之授權人責任。上訴人又抗辯被上訴人已自認有租賃關係，並
提出被上訴人與林春泉之存證信函為證（一審卷三七頁）。但該存證信函係被上訴人
依其所承認之由林昆宗代理，與林春泉訂立之系爭土地租賃契約，而向林春泉表示因
未付租金而終止契約。然該租賃契約，係屬林昆宗、林春泉二人通謀而為虛偽意思表
示，此非但經林春泉、林昆宗於前開偵查案敘述明確，有如前述。且郭萬、林春泉委
任蔡文斌律師寄予被上訴人之信函（一審卷四五頁），亦指明該租賃契約係通謀虛偽
訂立等情，則依民法第一百零五條、第八十七條第一項前段規定，該租賃契約自屬無
效，雖被上訴人無從為終止，但上訴人亦無從本於該無效之租賃契約而抗辯其占有系
爭土地係有正當權源。此外，上訴人復未能舉其他確切之證據，資以證明其有何正當
權源得以占有系爭土地，系爭鐵皮鐵架二層建物雖屬違章建築，為上訴人之被繼承人
郭萬所建而原始取得所有權，但上訴人因繼承取得包括事實上處分權，自有拆除之權
限。被上訴人本於物上請求權請求上訴人將系爭建物拆除並交還土地，於法並無不合
，應予准許。爰維持第一審所為上訴人敗訴之判決，駁回其上訴，經核於法並無違背
。
查被上訴人於第一審雖自認有租賃關係，惟於原審已另主張，林昆宗代理其與林春泉
所訂租賃契約，係通謀虛偽意思表示，兩造間無租賃關係云云，撤銷前開自認，並提
出郭萬、林春泉委任蔡文斌律師寄給被上訴人之信函為證（原審卷六六至六九頁）。
原審乃依據該信函記載內容，及林春泉、林昆宗於另案刑事偵查案中之陳述，認定該
租賃契約確係林春泉、林昆宗雙方通謀而為虛偽意思表示，應屬無效，自無不合。上
訴論旨，就原審取捨證據、認定事實之職權行使，指摘原判決不當，求予廢棄，非有
理由。又原判決將上訴人丙○○○姓名誤載為翁郭碧珠（原審卷九八、一○○、一○
四頁），宜由原審法院另行裁定更正之，併此明。
據上論結，本件上訴為無理由，依民事訴訟法第四百八十一條、第四百四十九條第一
項、第七十八條，判決如主文。
中      華      民      國    八十六    年      四      月     三十     日
                              最高法院民事第二庭
                                  審判長法官  曾  桂  香
                                        法官  劉  延  村
                                        法官  徐  璧  湖
                                        法官  劉  福  聲
                                        法官  袁  再  興
      右正本證明與原本無異
                                              書  記  官
中      華      民      國    八十六    年      五      月              日
